臺灣屏東地方法院民事判決　　　　　　109年度簡上字第120號
上　訴　人　賴春英　
　　　　　　韓彤珍　
　　　　　　蔡志昌　
　　　　　　蔡佳純　
　　　　　　楊麗卿　
　　　　　　蘇俊吉　
　　　　　　吳芳桂　
　　　　　　蘇懿生　
　　　　　　朱佩芬　
　　　　　　林銘欽　
　　　　　　陳冠如　
　　　　　　黃再旺　

　　　　　　孫中峯　
　　　　　　蘇秀珠　
　　　　　　楊惠琪　
共　　　同
訴訟代理人　謝建智律師
被 上訴 人　林清良　

訴訟代理人　吳佳融律師
上列當事人間確認通行權存在事件，上訴人對於民國109 年6 月
30日本院潮州簡易庭109 年度潮簡字第102 號第一審判決提起上
訴，本院於110年11月17日言詞辯論終結，判決如下：
    主  文
上訴駁回。
第二審訴訟費用由上訴人負擔。
    事實及理由
一、上訴人主張：如附表所有之土地及其上房屋分為伊等所有，
    而坐落屏東縣○○鄉○○○段000000000地號土地西側有一
    條私設柏油道路，該條私設柏油道路向東北經同段1126、11
    25地號土地後至該私設道路底端，即有銜接兩條柏油道路，
    一條向西通行被上訴人所有牛角灣段1060地號土地即上訴人
    主張之通行方案（下稱甲方案），寬約4 公尺，對外接保安
    路，道路上目前無其他地上物或鐵門阻礙通行；另一條向東
    北即被上訴人抗辯之通行方案（下稱乙方案），寬約3.7 公
    尺，對外接成志路，惟乙方案之通行道路上，於到成志路之
    處有一住家搭蓋鐵皮棚架橫越道路，鐵皮棚架高度約1.5 層
    樓高，致通行高度僅為2.8 公尺，且部分民宅前之道路寬度
    則因圍牆而縮減為約2.5 公尺，已使車輛無法會車、影響大
    型車輛進出（如消防、救災及疏浚工程車）及無適當空地迴
    轉，不符上訴人務農、生活及交通之需求，故伊等所有之土
    地已為準袋地，有通行甲方案為通常使用之必要，且甲方案
    之道路是經由被上訴人之前手邢水龍同意，屏東縣萬巒鄉公
    所（下稱萬巒鄉公所）始鋪設柏油供道路使用，甲方案既為
    供道路使用，且相較乙方案之眾多受影響之土地所有人，係
    為對周圍地損害最小之通行方案，為此，依民法第787 條、
    第767 條第1 項等規定及使用借貸之法律關係，請求確認伊
    等之通行權存在，並請求被上訴人不得有阻礙伊等通行之行
    為等語，於原審聲明：確認上訴人對被上訴人所有坐落牛角
    灣段1060地號土地內如附圖所示編號1060⑴面積220.71平方
    公尺及編號1060⑶面積8.79平方公尺土地有通行權存在；被
    上訴人應將屏東縣○○鄉○○○段0000地號土地內如附圖所
    示編號1060⑴及1060⑶之地上物除去，不得有妨礙原告通行
    之行為。
二、被上訴人則以：上訴人之土地並非袋地，亦非準袋地。上訴
    人現係經由乙方案通行連接成志路，雖乙方案有住家騎樓及
    遮雨棚，惟上訴人仍可對外通行，上訴人之土地非為通公路
    非常困難之土地，故上訴人之土地與公路已有適宜之聯絡，
    而得為通常使用，不得對伊主張通行權，且雖伊所有同段10
    60地號土地有鋪設柏油，然非為既成道路，非供不特定公眾
    通行之必要，上訴人起訴僅為通行之便利，並非無路通行等
    語，資為抗辯，於原審聲明：上訴人之訴駁回。
三、原審判決駁回上訴人全部之請求，上訴人聲明不服，提起上
    訴，於本院聲明：㈠原判決廢棄。㈡確認上訴人對被上訴人
    所有坐落牛角灣段1060地號土地內如原判決附圖所示編號10
    60⑴面積220.71平方公尺及編號1060⑶面積8.79平方公尺土
    地有通行權存在；被上訴人應將牛角灣段1060地號土地內如
    原判決附圖所示編號1060⑴及1060⑶之地上物除去，不得有
    妨礙上訴人通行之行為。被上訴人則答辯聲明：上訴駁回。
四、兩造經本院整理下列不爭執事項並協議簡化爭點，不爭執事
    項如下：
  ㈠附表所示地號土地為附表所示之上訴人所有，使用現況亦如
    附表所示，附表所示土地之使用分區均為一般農業區，使用
    地類別均為農牧用地，有土地登記第一類謄本在卷可稽（見
    原審卷一第9 至22頁）。
  ㈡坐落牛角灣段1060地號土地（使用分區為一般農業區、使用
    地類別為農牧用地，重測前為屏東縣○○鄉○○段00000 地
    號）為被上訴人所有，有土地登記第一類謄本在卷可參（見
    原審卷一第51頁）。
五、本件爭點為：
  ㈠上訴人所有如附表所示之土地是否為袋地？
  ㈡上訴人請求確認就被上訴人所有之牛角灣段1060地號土地如
    原判決附圖所示編號1060⑴面積220.71平方公尺、編號1060
    ⑶面積8.79平方公尺有通行權存在，是否有理由？
  ㈢上訴人請求被上訴人應將牛角灣段1060地號土地內如原判決
    附圖所示編號1060⑴面積220.71平方公尺、編號1060⑶面積
    8.79平方公尺範圍內之地上物除去，且不得有妨礙上訴人通
    行之行為，是否有理由？
六、本院之判斷：
  ㈠上訴人所有如附表所示之土地是否為袋地？
  1.按土地因與公路無適宜之聯絡，致不能為通常使用時，除因
    土地所有人之任意行為所生者外，土地所有人得通行周圍地
    以至公路。前項情形，有通行權人應於通行必要之範圍內，
    擇其周圍地損害最少之處所及方法為之；對於通行地因此所
    受之損害，並應支付償金。民法第787 第1 、2 項定有明文
    。次按民法第787 條第1 項前段其立法目的，乃在充分發揮
    袋地之經濟效用，兼顧相鄰關係而令周圍地負容忍通行之義
    務，以促進物盡其用之社會整體利益。若該土地尚有可供公
    眾通行之道路以對外聯絡道路，即與袋地通行權之法旨有違
   （ 最高法院96年度台上字第393 號判決意旨參照）。經查，
    緊臨上訴人賴春英、孫中峯、韓彤珍所有之牛角灣段1130、
    1132地號土地西側有一條私設柏油道路，該條私設柏油道路
    向東北經同段1126、1125地號土地後至該私設道路底端，即
    有銜接兩條柏油道路，一條向西即上訴人主張之甲方案，寬
    約4 公尺，對外接保安路，道路上目前無其他地上物或鐵門
    阻礙通行；另一條向東北即被上訴人抗辯之乙方案，寬約3.
    7 公尺，對外接成志路，快到成志路之處有一戶住家搭蓋鐵
    皮棚架橫越道路，鐵皮棚架高度約1.5 層樓高，另該民宅前
    之道路寬度縮減為約2.5 公尺，此有地籍圖謄本、本院勘驗
    筆錄、現況照片在卷可參（見原審卷一第7 、74、76至97、
    142 至143 頁；本院卷第177 、181 至197 頁）。雖被上訴
    人拒絕讓上訴人通行甲方案，惟甲方案之現況為柏油路面，
    係由萬巒鄉公所所鋪設，被上訴人雖曾以萬巒鄉公所為被告
    請求刨除柏油道路，然經臺灣高等法院高雄分院（下稱高雄
    高分院）以108 年度上易字第389 號判決認牛角灣段1060地
    號土地之前地主邢水龍曾與萬巒鄉公所於102 年9 月23日會
    勘牛角灣段1060地號土地（當時地號為重測前赤山段3-382
    地號），邢水龍同意依其所指定之界址作為道路鋪設邊界，
    萬巒鄉公所始於土地邊緣鋪設柏油路面，因此鋪設柏油路面
    既經邢水龍同意，則邢水龍與萬巒鄉公所就鋪設於牛角灣段
    1060地號土地之柏油路面部分成立使用借貸契約，又被上訴
    人雖係自本院拍賣取得牛角灣段1060地號土地，然拍賣公告
    已載明：投標人宜自行前往查看標的物現況，另「使用情形
    」欄則記載：本件拍賣土地上. . . 種植大葉欖仁樹、芒果
    樹、部分雜木地、部分道路，堪認拍賣公告已載明土地一部
    分供道路使用且不點交，被上訴人知悉或可得而知上情仍參
    與投標應買，應認萬巒鄉公所與邢水龍間就牛角灣段1060地
    號土地鋪設柏油路面之使用借貸契約對被上訴人繼續存在，
    並駁回被上訴人刨除柏油路面之請求，此有高雄高分院10 8
    年度上易字第389 號民事判決在卷可稽（見本院卷第125 至
    133 頁），並經本院調取上開卷宗核閱無誤，是被上訴人既
    不可任意刨除路面，而萬巒鄉公所鋪設柏油路面係供公眾通
    行使用，被上訴人既應受使用借貸契約所拘束，自應容忍公
    眾通行土地上之柏油道路。且萬巒鄉公所亦函覆本院：鋪設
    柏油路面之緣由係該路段後方居民有通行之需，並獲行政院
    農業委員會水土保持局臺南分局補助經費而鋪設，鋪設該道
    路係供公眾通行使用，自不應任意架設圍籬或其他地上物阻
    絕通行，此有萬巒鄉公所110 年3 月15日屏巒鄉建字第1103
    0311200 號函在卷可參（見本院卷第209 頁），堪認上訴人
    已可利用位於牛角灣段1060地號土地上之柏油道路對外通行
    ，而對外連接保安路，顯無土地與公路不能聯絡或無適宜之
    聯絡之情況。
  2.再者，被上訴人所主張之乙方案，現況亦為柏油道路，寬度
    約3.7 公尺，雖來到接近成志路之民宅處，寬度縮減至約2.
    5 公尺，且經住家搭蓋鐵皮棚架橫跨柏油道路，惟農用機具
    及汽車車寬通常約1.5 公尺至2 公尺，則寬度2.5 公尺之道
    路尚符通行所需，另上訴人主張因有住戶搭蓋鐵皮棚架橫跨
    道路，消防車、救護車恐無法通行致釀成災害等語。然本院
    函請屏東縣政府消防局現場會勘上開民宅前之道路是否足供
    消防車及救護車通行所需，屏東縣政府消防局現場勘驗結果
    ，救護車及小型水箱消防車可通行，較大型水箱消防車及水
    庫消防車則無法通行之情，復有屏東縣政府消防局110 年3
    月8 日屏消救字第11030340400 號函在卷可參（見本院卷第
    211 至214 頁），而上訴人所有之土地均為一般農業區之農
    牧用地，土地上蓋有獨棟之農舍及庭院，並無大型建築物，
    該處亦非人潮匯集之地，故救護車及小型水箱消防車既可通
    行，即可達消防、救護之效果，故上訴人所有之土地亦可通
    行乙方案而與成志路連接，從而，上訴人所有如附表所示之
    土地既可藉由甲方案或乙方案對外通聯，即非袋地，應可認
    定。
  ㈡上訴人所有如附表所示之土地並非袋地，已如上述，則其請
    求確認就被上訴人所有之牛角灣段1060地號土地如附圖所示
    編號1060⑴面積220.71平方公尺、編號1060⑶面積8.79平方
    公尺有通行權存在，並請求被上訴人應將牛角灣段1060地號
    土地內如附圖所示編號1060⑴面積220.71平方公尺、編號10
    60⑶面積8.79平方公尺範圍內之地上物除去，且不得有妨礙
    上訴人通行之行為，即乏所據。
七、綜上所述，上訴人所有如附表所示之土地並非袋地，無從適
    用民法第787 條第1 項規定主張通行權。從而，上訴人依民
    法第787 條第1 項規定，請求確認被上訴人所有之牛角灣段
    1060地號土地如原判決附圖所示編號1060⑴面積220.71平方
    公尺、編號1060⑶面積8.79平方公尺有通行權存在，並請求
    被上訴人應將牛角灣段1060地號土地內如原判決附圖所示編
    號1060⑴面積220.71平方公尺、編號1060⑶面積8.79平方公
    尺範圍內之地上物除去，且不得有妨礙上訴人通行之行為，
    為無理由，應予駁回。原審為上訴人敗訴之判決，認事用法
    ，洵屬正當。上訴意旨仍指摘原判決不當，求予廢棄改判，
    為無理由，應駁回其上訴。
八、本件事證已臻明確，兩造其餘攻擊防禦方法及所提證據，經
    核與判決之結果不生影響，爰不逐一論述，併此敘明。
九、據上論結，本件上訴為無理由，依民事訴訟法第436 條之1
    第3項 、第449 條第1 項、第78條，判決如主文。
中    華    民    國    110   年    11    月    24    日
                  民事第三庭  審判長法  官  陳怡先
                                    法  官  劉子健
                                    法  官  李育任
正本係照原本作成。
本判決不得上訴。
中    華    民    國   110    年    11    月    24    日
                                    書記官  張文玲
　
附表：
┌──┬──────────────┬────┬───────────┐
│編號│土                        地│所有權人│現  在  使  用  情  形│
├──┼──────────────┼────┼───────────┤
│01  │屏東縣○○鄉○○○段0000地號│賴春英  │屏東縣萬巒鄉保安路130 │
│    │（重測前為屏東縣萬巒鄉赤山段│        │號房屋、庭園樹木、羅漢│
│    │3-10地號）                  │        │松                    │
├──┼──────────────┼────┼───────────┤
│02  │屏東縣○○鄉○○○段0000地號│蘇懿生  │屏東縣萬巒鄉保安路130 │
│    │（重測前為屏東縣萬巒鄉赤山段│        │-8號房屋、種植香蕉、木│
│    │3-432地號）                 │        │瓜、芭樂等            │
├──┼──────────────┼────┼───────────┤
│03  │屏東縣○○鄉○○○段0000地號│孫中峯、│屏東縣萬巒鄉保安路132 │
│    │（重測前為屏東縣萬巒鄉赤山段│韓彤珍  │號房屋及庭園樹木      │
│    │3-418地號）                 │        │                      │
├──┼──────────────┼────┼───────────┤
│04  │屏東縣○○鄉○○○段0000地號│朱佩芬  │屏東縣萬巒鄉保安路148 │
│    │（重測前為屏東縣萬巒鄉赤山段│        │號房屋、庭園樹木草皮  │
│    │3-433地號）                 │        │                      │
├──┼──────────────┼────┼───────────┤
│05  │屏東縣○○鄉○○○段0000地號│蔡志昌、│屏東縣萬巒鄉保安路130 │
│    │（重測前為屏東縣萬巒鄉赤山段│蔡佳純  │-6號房屋、庭園樹木    │
│    │3-419地號）                 │        │                      │
├──┼──────────────┼────┼───────────┤
│06  │屏東縣○○鄉○○○段0000地號│楊麗卿  │屏東縣萬巒鄉保安路138 │
│    │（重測前為屏東縣萬巒鄉赤山段│        │號房屋                │
│    │3-15地號）                  │        │                      │
├──┼──────────────┼────┼───────────┤
│07  │屏東縣○○鄉○○○段0000地號│蘇俊吉  │屏東縣萬巒鄉保安路130 │
│    │（重測前為屏東縣萬巒鄉赤山段│        │-11 號房屋、樹木      │
│    │3-438地號）                 │        │                      │
├──┼──────────────┼────┼───────────┤
│08  │屏東縣○○鄉○○○段0000地號│蘇秀珠  │屏東縣萬巒鄉保安路156 │
│    │（重測前為屏東縣萬巒鄉赤山段│        │號房屋、庭園樹木草皮  │
│    │3-423地號）                 │        │                      │
├──┼──────────────┼────┼───────────┤
│09  │屏東縣○○鄉○○○段0000地號│吳芳桂  │屏東縣萬巒鄉保安路140 │
│    │（重測前為屏東縣萬巒鄉赤山段│        │號房屋、庭園樹木草皮  │
│    │3-421地號）                 │        │                      │
├──┼──────────────┼────┼───────────┤
│10  │屏東縣○○鄉○○○段0000地號│楊惠琪  │屏東縣萬巒鄉保安路130 │
│    │（重測前為屏東縣萬巒鄉赤山段│        │-12 號房屋、庭園樹木草│
│    │3-422地號）                 │        │皮                    │
├──┼──────────────┼────┼───────────┤
│11  │屏東縣○○鄉○○○段0000地號│林銘欽  │房屋無門牌、樹木、種植│
│    │（重測前為屏東縣萬巒鄉赤山段│        │火龍果                │
│    │3-5地號）                   │        │                      │
├──┼──────────────┼────┼───────────┤
│12  │屏東縣○○鄉○○○段0000地號│陳冠如  │房屋無門牌、樹木、草地│
│    │（重測前為屏東縣萬巒鄉赤山段│        │                      │
│    │3-450地號）                 │        │                      │
├──┼──────────────┼────┼───────────┤
│13  │屏東縣○○鄉○○○段0000地號│黃再旺  │屏東縣萬巒鄉保安路130 │
│    │（重測前為屏東縣萬巒鄉赤山段│        │-1號房屋、樹木、草地  │
│    │3-451地號）                 │        │                      │
└──┴──────────────┴────┴───────────┘